【裁判字號】    89,判,1288
【裁判日期】    890428
【裁判案由】    土地稅法
【裁判全文】
行  政  法  院  判  決                          八十九年度判字第一二八八號
    原      告  甲  ○
    被      告  臺中縣稅捐稽徵處
右當事人間因土地稅法事件，原告不服財政部中華民國八十八年三月十七日台財訴第
000000000號再訴願決定，提起行政訴訟。本院判決如左︰
    主  文
再訴願決定、訴願決定及原處分關於所處罰鍰超過新台幣二三八、五○○元部分均撤
銷。
原告其餘之訴駁回。
    事  實
緣原告分別於民國七十七年十二月十六日以買賣及於八十年十二月二十四日以受贈取
得坐落台中縣清水鎮○○段橋頭寮小段二六八號土地乙筆農地（買賣及受贈持分各三
分之一），並申准依農業發展條例第二十七條及土地稅法第三十九條之二規定免徵土
地增值稅分別為新台幣（以下同）一一九、二八四元及一三二、七九二元在案。嗣經
被告所屬沙鹿分處於八十六年十二月十七日派員會同地政及農業單位人員赴現場實地
勘查，發現該筆農地有非依法令變更為非農業用地使用，地上除有一棟合法農舍外，
尚有違章之鐵皮屋，餘空地部分均舖設為柏油及水泥地面，違章面積顯超過該筆土地
五分之一，經取具現場照片附案佐證，被告乃依同法第五十五條之二規定，處以原免
徵土地增值稅額之二倍罰鍰計五○四、一○○元（計至百元止）。原告不服，申請復
查，未獲變更，提起訴願、再訴願，遞遭決定駁回，遂提起行政訴訟。茲摘兩造訴
辯意旨於次：
原告起訴意旨略謂︰一、原告分別於七十七年十二月十六日以買賣為原因，取得坐落
台中縣清水鎮○○段橋頭寮小段二六八地號，持分三分之一，於七十八年一月二十七
日完成登記後，即向台中縣政府申請興建農舍（工管建字五五六五號），而於3.
18.核發工管使字第五五六五號使用執照，此部分面積迄今並未任意變更使用，而係
仿效一般農村習慣有必要之晒場、庭埕等與農業經營有關之設施，惟未獲原處分、原
決定機關採認，直指未作農業使用，執意加處原免增值稅額二倍之罰鍰，試問，一般
農家或三合院、四合院之老舊農舍，誰無庭埕之設置，原告僅是沿習祖先傳統而已，
況且建物更是領有合法執照，何來非法變更使用﹖二、另於八十一年二月十二日受贈
取得之另持分三分之一農地，因有未作農業使用之實，原告自始至終不思辯駁，坦承
應處二倍罰鍰，原處分機關用法當無違失，欣然接受。三、原告不解傳承老祖宗建農
舍及相關設施，且土地使用並無明顯之違規，何以相關單位會勘人員如此偏執。設若
該庭埕係屬違規使用，何以建管單位勘查核發使用執照時不加糾正﹖若先前取得之持
分違法使用，何以八十一年再取得部分能核發自耕能力證明書，何以農業單位不依農
地農用原則將相同類似使用之農地斥令恢復原狀，原告更不解，行政機關苟若依法行
政，率先對懵懂無知農民以防微杜漸方式時加指導當不致導致農民認知有誤而誤蹈違
規情事，是以退萬步言之，本案斷非原告之過，就信賴政府行政行為而言，更非原告
之非，被告率然處罰，誠屬錯誤等語。
被告答辯意旨略謂：一、查原告分別於七十七年十二月十六日購買及八十年十二月二
十四日受贈清水鎮○○段橋頭寮小段二六八號土地乙筆（購買及受贈持分各三分之一
），前後取得系爭農地面積共計二、六八二、六六平方公尺，經依土地稅法第三十九
條之二第一項規定核准免徵土地增值稅一一九、二八四元及一三二、七九二元在案。
嗣經被告所屬沙鹿分處於八十六年十二月十七日派員會同清水地政事務所及清水鎮公
所人員現場實地勘查，發現有非依法令變更為非農業用地使用之情形，經取具現場照
片附案佐證，違章事實明確，乃依同法第五十五條之二規定，就其前後分別取得系爭
農地核准免徵土地增值稅之稅額，處以二倍罰鍰共計五○四、一○○元，並無違誤。
二、經查原告係於七十七年間向蔡炳榮購買系爭農地所有權持分三分之一，另於八十
一年間由林瑞芳贈與取得所有權持分三分之一，案依原告所提示之分管契約書影本，
經對照其所主張於七十七年間買賣取得三分之一面積一、三四一．三三平方公尺仍作
農業使用部分，惟查該部分系爭農地上除有一棟合法農舍外（基層一二○、七平方公
尺），餘空地部分均舖設為柏油及水泥地面，經被告函請清水鎮公所（農業主管機關
）查明有無申請設立曬穀場，經該所八十七年六月二十二日八七清鎮農字第一○八八
五號函復：「（略以）．．．本鎮○○段橋頭寮小段二六八號農地是否曾申請設立曬
穀場．．．經查本所並無該項資料且依八十五年三月六日台灣省政府農林廳八五農產
字第二一九六號函送『研商台灣省非都市土地各種使用分區農牧用地申請農業設施許
可使用細目『曬場』設置面積標準等事宜會議紀錄』決議：個別農戶實際從事農作物
生產者，以其自有耕地面積百分之五範圍內核算其『曬場』面積，惟最高不得超過三
三○平方公尺，且必須在自有耕地上設置。」故縱使就原告取得系爭農地後其建有合
法農舍部分，再加上得准許設立曬場之最高限額面積三三○平方公尺，合計四五○．
七平方公尺，餘非依法令變更為非農業用地使用部分面積計八九○．六三平方公尺，
其違章面積仍已超過該七十七年間買賣取得三分之一持分土地原免徵土地增值稅土地
面積之五分之一，況原告並無申請合法之曬場。另原告於八十一年間受贈取得之另三
分之一持分土地，既經原告承認未作農業使用，是被告經依上開土地稅法第五十五條
之二規定，就其前後分別取得系爭農地核准免徵土地增值稅之稅額處以二倍罰鍰，並
無不當。原告主張核不足採。三、綜上所陳，本訴訟案為無理由不足採據謹請依法駁
回以維稅政等語。
    理  由
本件理由分二部分說明之：
壹、關於撤銷一再訴願決定及原處分部分：
按八十五年七月三十日修正公布之稅捐稽徵法第四十八條之三規定「納稅義務人違反
本法或稅法之規定，適用裁處時之法律。但裁處前之法律有利於納稅義務人者，適用
最有利於納稅義務人之法律」，上開法條所稱之「裁處」，依修正理由說明，包括訴
願、再訴願及行政訴訟之決定或判決。準此，稅捐稽徵法第四十八條之三修正公布生
效時仍在復查、訴願、再訴願及行政訴訟中，尚未裁處確定之案件均有該法條之適用
。查行為時土地稅法第五十五條之二規定農民取得農地免徵土地增值稅後，不再農用
或擅自變更使用，處原免徵土地增值稅額二倍罰鍰之罰則，既於行政訴訟中之八十九
年一月二十六日經總統公布刪除，揆之首揭說明，本案關於原告於八十年十二月二十
四日受贈取得坐落台中縣清水鎮○○段橋頭寮小段二六八地號土地持分三分之一，因
違規不繼續耕作，被告依首揭土地稅法第五十五條之二規定裁處原免徵土地增值稅額
（一三二、七九二元）二倍罰鍰部分，自失所據，一再訴願決定，遞予維持，俱屬違
誤。原告起訴論旨，雖未指摘及此，惟一再訴願決定及原處分既有違誤，要屬無可維
持，爰將此部分撤銷，以符法制。
貳、關於駁回原告之訴部分：
按「農業用地在依法作農業使用時，移轉與自行耕作之農民繼續耕作者，免徵土地增
值稅。」及「依第三十九條之二第一項取得之農業用地，取得者於完成移轉登記後，
有左列不繼續耕作情形之一者，處以原免徵土地增值稅二倍之罰鍰，其金額不得少於
取得時申報移轉現值百分之二：一、．．．三、非依法令變更為非農業用地使用。．
．．前項應處罰鍰之土地，不繼續耕作面積未達每宗土地原免徵土地增值稅土地面積
之五分之一，其罰鍰得按實際不繼續耕作面積比率計算。但以一次為限。」分別為行
為時土地稅法第三十九條之二第一項及第五十五條之二所明定。查本件原告於七十七
年十二月十六日購買坐落台中縣清水鎮○○段橋頭寮小段二六八號土地乙筆（購買持
分三分之一），取得系爭農地面積共計一、三四一．三三平方公尺，經依土地稅法第
三十九條之二第一項規定核准免徵土地增值稅一一九、二八四元在案。嗣經被告所屬
沙鹿分處於八十六年十二月十七日派員會同清水地政事務所及清水鎮公所人員現場實
地勘查，發現有非依法令變更為非農業用地使用之情形，經取具現場照片附案佐證，
違章事實明確，乃依同法第五十五條之二規定，就其以買賣取得系爭農地核准免徵土
地增值稅之稅額，處以二倍罰鍰二三八、五○○元（計至百元為止）。原告不服，循
序提起行政訴訟，主張：其於七十七年十二月十六日購買取得清水鎮○○○段二六八
地號持分三分之一之農地，申請興建農舍，於八十年三月十八日核發使用執照，此部
分迄今未變更使用，而仿效一般農村習慣有必要之曬場、庭埕等農業經營有關之設施
，而被告直指未作農業使用，何來非法變更使用。退而言之，本案斷非原告之過，就
信賴政府行政行為而言，免非原告之非，被告率然處罰，誠屬錯誤云云。然查原告於
七十七年間，以買賣為原因取得系爭農地所有權持分三分之一，依其所提出之分管契
約書影本，經對照其所主張於七十七年間買賣取得三分之一面積一、三四一．三三平
方公尺仍作農業使用部分，惟查該部分系爭農地上除有一棟合法農舍外（基曾一二○
、七平方公尺），餘空地部分均舖設為柏油及水泥地面，經被告函請清水鎮公所查明
有無申請設立曬穀場，經該所八十七年六月二十二日八七清鎮農字第一○八八五號函
復：「（略以）．．．本鎮○○段橋頭寮小段二六八號農地是否曾申請設立曬穀場．
．．經查本所並無該項資料且依八十五年三月六日台灣省政府農林廳八五農產字第二
一九六號函送『研商台灣省非都市土地各種使用分品農牧用地申請農業設施許可使用
細目『曬場』設置面積標準等事宜會議紀錄』決議：個別農戶實際從事農作物生產者
，以其自有耕地面積百分之五範圍內核算其『曬場』面積，惟最高不得超過三三○平
方公尺，且必須在自有耕地上設置。」有該函附原處分卷可稽，故縱使就被告取得系
爭農地後其建有合法農舍部分，再加上得准許設立曬場之最高限額面積三三○平方公
尺，合計四五○．七平方公尺，餘非依法令變更為非農業用地使用部分面積計八九○
．六三平方公尺，其違章面積仍已超過該七十七年間買賣取得三分之一持分土地原免
徵土地增值稅土地面積之五分之一，況查原告並無申請合法之曬場。從而，被告依行
政法實體從舊之適用法律原則，依行為時土地稅法第五十五條之二規定，就其以買賣
為原因取得系爭農地持分三分之一部分，按原核准免徵土地增值稅額（一一九、二八
四元）裁處二倍罰鍰二三八、五○○元（計至百元為止），揆諸首揭規定，並無違誤
，一再訴願決定遞予維持，俱無不合。至土地稅法第五十五條之二之罰鍰，雖業於八
十九年一月二十六日經總統公布刪除，然依八十五年七月三十日修正公布之稅捐稽徵
法第四十八條之三規定「納稅義務人違反本法或稅法之規定，適用裁處時之法律。但
裁處前之法律有利於納稅義務人者，適用最有利於納稅義務人之法律。」，上開法條
所稱之「裁處」，依修正理由說明，包括訴願、再訴願及行政訴訟之決定或判決。準
此，上開法條之適用，限於該法及各稅法之納稅義務人，而土地增值稅之納稅義務人
，依行為時土地稅法第五條第一項第一款規定：「土地為有償移轉者，為原所有權人
。」同條第二項規定：「前項所稱有償移轉，係指買賣、交換、政府照價收買或徵收
等方式之移轉．．．」系爭土地之持分原告既係以買賣取得，則該土地之增值稅納稅
義務人為原土地所有權人，並非原告。原告自難適用稅捐稽徵第四十八條之三之規定
，再適用裁處時之法律，固裁處時之法律已刪除行為時土地稅法第五十五條之二之規
定，而邀免罰，併予明。綜上所述，此部分原處分及一再訴願決定，均無違誤。原
告起訴論旨，仍執前詞資為指摘，非有理由，應予駁回。
據上論結，本件原告之訴為有理由，爰依行政訴訟法第二十六條，判決如主文。
中    華    民    國     八十九      年      四      月     二十八      日
                    行 政 法 院 第 五 庭
                                審 判 長 評  事      廖  政  雄
                                         評  事      趙  永  康
                                         評  事      沈  水  元
                                         評  事      林  清  祥
                                         評  事      姜  仁  脩
右  正  本  證  明  與  原  本  無  異
                                         法院書記官  陳  佩  玲
中    華    民    國     八十九      年      四      月     二十九      日


司法院資訊處製作；財團法人民間司法改革基金會備份。
